【裁判字號】    88,再易,29
【裁判日期】    890331
【裁判案由】    給付貨款
【裁判全文】
臺灣雲林地方法院民事判決  八十八年度再易字第二十九號
    再 審 原告  乙○○
    再 審 被告  甲○○
    訴訟代理人  徐美華
右當事人間請求給付貨款事件，再審原告對於本院民國八十八年十一月十日八十八年
度簡上字第六八號確定判決提起再審之訴，本院判決如左：
    主      文
再審之訴駁回。
再審訴訟費用由再審原告負擔。
    理      由
一、按再審之訴，應自判決確定時起三十日之不變期間內提起。本件再審原告就本院
    八十八年度簡上字第八六號確定判決，提起再審之訴，經查，上開判決不得上訴
    第三審，於民國（下同）八十八年十一月十日宣示判決時確定，並於同年月十五
    日送達再審原告，再審原告於八十八年十一月二十六日向本院提起再審之訴，尚
    未逾三十日之不變期間，先予敘明。
二、按民事訴訟法第五百零二條第二項明文規定，再審之訴顯無再審理由者，得不經
    言詞辯論，以判決駁回之。復按民事訴訟法第四百九十六條第一項第一款、第十
    三款則明文規定，有左列各款情形之一者，得以再審之訴對於確定終局判決聲明
    不服。但當事人已依上訴主張其事由或知其事由而不為主張者，不在此限：一、
    適用法規顯有錯誤者。：：：十三、當事人發現未經斟酌之證物或得使用該證物
    者。但以如經斟酌可受較有利益之裁判者為限。而所謂適用法規顯有錯誤，係指
    確定判決違背法規或現存判例解釋而言。又最高法院著有七十七年度台上字第五
    九二號判決意旨明白指出：「民事訴訟法第四百九十六條第一項第十三款所謂當
    事人發見未經斟酌之證物或得使用該證物，係指在前訴訟程序不知有該證物，現
    始知之，或雖知有此而不能使用，現始得使用者而言（本院三十二年上字第一二
    四七號判例參照）。是當事人於前訴訟程序中已提出而未經斟酌之證物，並不包
    括在內，此與同法第四百九十七條所定，就足影響於判決之重要證物，漏未斟酌
    者，僅限於不得上訴於第三審法院之事件，始得提起再審之訴對照觀之，亦甚為
    明顯。」職是，民事訴訟法明文規定提起再審訴訟之期間（民事訴訟法第五百條
    ），限定再審理由（同法第四百九十六條、四百九十七條），及提起再審訴訟應
    表明各事項（同法五百零一條），如再審訴訟具備法定再審理由，管轄法院當就
    已終結並已確定之訴訟，更為審判，則法院於決定重開前訴訟程序與否時，為求
    慎重起見，開庭訊問當事人，確有其必要性。
三、本件再審原告所指之再審理由為：（一）原確定判決係以證人黃茂炎之證詞及註
    明「追加」字樣之工程完工報告表，再參酌再審原告曾給付再審被告新台幣（下
    同）二萬元之情，而認兩造為系爭石材買賣契約之當事人。（二）然審究何人為
    追加石材買賣契約之當事人時，尚需對契約訂定之時間詳為推敲研求。依再審被
    告提出之工程完工報告表，系爭追加石材之買賣契約之簽訂，係於八十二年七月
    十四日由久和石材有限公司之陳姓會計人員經手，而三和別墅由訴外人蔡三和自
    八十一年起造，至八十二年底始完工，八十二年十月所鋪之石材均由蔡三和負責
    訂購、施工，再審原告於八十三年二月始搬入居住，蔡三和至八十三年七月才辦
    理交屋，故系爭石材係於交屋前由蔡三和所訂購。（三）又依再審被告提出之工
    程完工報告表可知，系爭石材買賣係久和石材有限公司所出售，非由再審被告所
    出售，雖再審被告為久和石材有限公司之法定代理人，然再審被告仍不得以其名
    義訴請給付貨款，是再審被告提起第一審之訴，於法顯有不合。（四）再審原告
    係因同情再審被告所屬公司出售石材鋪設在再審原告之房屋，遭蔡三和倒債，致
    血本無歸，而於八十四年間給付二萬元予再審被告，該二萬元並非再審被告所稱
    ，再審原告針對本件購買花崗石一事，先支付之定金，況：(1)再審原告之房屋於
    八十三年七月即已完工交屋，再審原告殊無必要於八十四年支付定金、購買石財
    。(2)買賣契約於八十二年七月十四日簽訂，所購置之石材亦於八十三年七月間即
    已施工鋪設完畢，則定金洵無可能遲至八十四年始支付，是再審被告之主張不足
    採信，原審就此時序問題漏未審酌，致有民事訴訟法第四百九十七條規定之再審
    事由。（五）證人黃茂炎八十八年八月三十一日於原審證稱「上訴人追加時，我
    正好在現場施工，親耳聽見」，另同年九月十四日又於原審證稱「在八十三年中
    時，聽到被上訴人向上訴人說欲追加石材」，殊非真實，不得據之為有利再審被
    告之認定，蓋：1.黃茂炎既係於現場施工時，聽聞追加之事，則追加之時，房屋
    尚未完工，再審原告尚未搬入居住，因之，黃茂炎聽聞追加之時應係於八十三年
    二月之前，職是，黃茂炎另證稱於八十三年中聽到再審原告向再審被告追加石材
    云云，誠然有偽。2.黃茂炎一再證稱：其是在施工時，聽聞追加之事，則可證系
    爭買賣契約之石材，係由久和石材有限公司於房屋完工前之八十二年七月十四日
    所出售予蔡三和，再審原告非契約當事人。（六）再審被告起訴請求之貨款為一
    十五萬九千七百六十八元，乃久和石材有限公司出售「印度紅」石材之貨款，至
    黃茂炎證稱有聽聞再審原告要追加之石材為玫瑰紅及紅寶石，是黃茂炎之證詞與
    再審被告之請求及其提出之證物即有不符，而不足信採，且原審就證物及黃茂炎
    證詞矛盾歧異處漏未審酌，致有民事訴訟法第四百九十七條規定之再審事由。（
    七）三和別墅之房屋共有七間，Ｂ１為再審原告所有，Ｂ７為蔡三和所有，嗣經
    蔡三和出售予他人，Ｂ１、Ｂ７所使用之石材相同，是以，可證改鋪之石材係由
    蔡三和所訂購，再審被告起訴時，就此故為隱匿而不提出Ｂ７之施工計劃表，僅
    提出Ｂ１至Ｂ６施工計劃表，致原審未經審酌於此有利再審原告之證物，則有民
    事訴訟法第四百九十六條第一項第十三款之再審事由，況Ｂ１至Ｂ６房屋所使用
    之建材亦均為不同規格之尺寸，難以再審原告所用石材與他人不同為由，即認再
    審原告有追加之情事等情。再審被告則以：系爭買賣契約於八十二年間簽訂，當
    事人為久和石材有限公司與再審原告，由再審被告代表久和石材有限公司與再審
    原告簽約，交付貨物時，雖再審原告未簽收，然再審原告有在場，又嗣因八十三
    年間久和石材有限公司股東變更，久和石材有限公司帳務有經結算，系爭買賣契
    約之價款呆帳由再審被告承擔，並由久和石材有限公司將系爭買賣契約債權讓予
    再審被告，因之，再審被告以自己名義，依久和石材有限公司與再審原告間之買
    賣關係，訴請再審原告給付貨款，洵無違誤等語置辯。並提出公司變更登記事項
    卡影本二件、經濟部公司執照影本一件、臺灣省雲林縣政府營利事業登記證影本
    一件等為證。
四、經查，（一）再審原告主張再審被告非系爭石材買賣契約之當事人，其第一審之
    訴不合法（再審原告所稱理由一、三部分）。然就此部分再審原告對之並未敘明
    有何法定再審原因，則再審原告之此項主張即於法不合；又依再審原告之陳述，
    再審原告係主張再審被告不應以再審被告甲○○自己之名義起訴；惟再審原告即
    被上訴人於原審即陳稱「上訴人與被上訴人沒有訂定石材買賣契約。」（原審八
    十八年八月三十一日準備程序筆錄參照）可見此項事由，亦為再審原告於原審即
    已知悉，再審原告卻未對再審被告所提出之「工程完工報告表」為關於權利主體
    之主張，再審原告自不得據之依民事訴訟法第四百九十六條第一項民事訴訟法第
    四百九十六條第一項第十三款或第四百九十七條之規定，提起再審之訴，蓋其構
    成民事訴訟法第四百九十六條第一項所定之「知其事由而不為主張」之除外規定
    ，且該項事由既未據再審原告於原審主張，則亦無民事訴訟法第四百九十七條所
    謂「就足影響於判決之重要證物，漏未斟酌」之情事。若依民事訴訟法第四百九
    十六條第一項第五款規定論之，則因所謂當事人未經合法代理，而得以提起再審
    之訴者，僅限於代理權欠缺之一造當事人始得為之，再審原告不得以再審被告欠
    缺代理權而提起再審。又本件再審被告係本於自訴外人久和石材有限公司受讓債
    權之債權人身分起訴，其本身即為當事人，而非代理人，亦不生當事人於訴訟未
    經合法代理之問題。（二）再審原告又主張系爭石材買賣契約於八十二年七月十
    四日簽訂，房屋於八十三年七月辦理交屋，可明系爭石材係交屋前由蔡三和所訂
    購，況再審被告謂再審原告於八十四年支付之二萬元為定金，而所購置石材於八
    十三年七月間即意已鋪設完畢，亦有違常理，又黃茂炎之證詞有所矛盾，原審未
    及審酌Ｂ７之施工計劃表云云（再審原告所稱理由二、四、五、六）。本件再審
    原告所稱「時序問題」乃屬兩造對事實之時間陳述，並非民事訴訟法第四百九十
    七條所稱「足於影響判決之重要『證物』」。況且，再審原告於原審已自陳「蔡
    三和交屋是在八十三年七月，二萬元是在交屋之後，二萬元是在鋪設石材之後給
    上訴人（即再審被告）。我搬進房子時，二樓全部鋪設完畢。」（詳原審八十八
    年八月三十一日準備程序筆錄），再審原告並於原審稱「有收據，但收據只寫明
    收到二萬元，現時間太久收據找不到。」（詳原審八十八年十月六日準備程序筆
    錄）證人黃茂炎於原審證述「：：：原本大理石是貼玫瑰紅，後來被上訴人追加
    要求樓梯用玫瑰紅，地板用紅寶石。而其他人樓梯是六二三、地板用玫瑰紅，上
    訴人追加時，我正好在現場施工有親耳聽見。」；「在八十三年中時聽到被上訴
    人向上訴人說欲追加石材。：：：施工時間忘了，施工時被上訴人尚未搬進去住
    。」，而紅寶石即為印度紅，亦經再審被告述明（詳原審八十八年九月十四日、
    八十八年十月六日準備程序筆錄），佐以再審原告亦自承系爭石材於八十三年七
    月施工鋪設完畢，自可佐證證人黃茂炎之證述並無矛盾之處，原審因而採信證人
    之詞言，尚無不當。又原審判決係以「被上訴人自承曾給付上訴人二萬元等情，
    衡情，若被上訴人所追加之石材係與訴外人蔡三和接洽，且已給付蔡三和十一萬
    餘元，其豈可能給付與伊無契約關係之上訴人二萬元？又被上訴人自承伊給付二
    萬元予上訴人時，上訴人有出具收據予伊等語，若如被上訴人所稱係因看上訴人
    可憐，始給付上訴人二萬元，則其本無給付之義務，於額外給付時卻要求上訴人
    書立收據，其係為證明何事？此與常情有違。」即原審係依再審原告有給付再審
    被告二萬元之事實為據，自係認再審原告所支付之二萬元為價金之一部，始認定
    系爭石材買賣契約為再審原告所追加購買。（三）再審原告復稱Ｂ１與Ｂ７所使
    用石材相同，再審被告於原審故不提出Ｂ７之施工計劃表，致原審未及審酌於此
    ，而有民事訴訟法第四百九十六條第一項第十三款之再審事由（再審原告所稱理
    由七部分）。然查就Ｂ１與Ｂ７使用相同石材一事，業據再審原告即原審被上訴
    人於原審陳稱「證人證詞不實，『與我相同貼一樣石材的也有蔡三和的那一間屋
    子。』」再審被告即上訴人則稱「蔡三和那一間是另外一位師傳貼的，不是現在
    這位師傳貼的。」（詳原審八十八年九月十四日準備程序筆錄），再審原告於原
    審既已就Ｂ１與Ｂ７使用相同石材一事為主張，則再審原告當知有Ｂ７施工計劃
    表存在，然再審原告卻未對Ｂ７施工計劃表為任何主張。再審被告即上訴人前即
    陳稱「蔡三和那一間是另外一位師傳貼的，不是現在這位師傳貼的。」（詳原審
    八十八年九月十四日準備程序筆錄）可見再審被告就再審原告所稱關於蔡三和那
    間屋子即Ｂ７所貼石材部分，並未爭執，自不生再審原告所稱若審酌Ｂ７施工計
    劃表即可為有利於再審原告之認定，揆諸最高法院著有七十七年度台上字第五九
    二號判決意旨，再審原告殊不得據此，而主張有民事訴訟法第四百九十六條第一
    項第十三款之再審事由。（四）至於再審原告另稱其於八十三年二月搬入居住，
    Ｂ１與Ｂ７所使用之石材是否相同等語，並不能否定原審對於事實之認定，對於
    原審判決並無影響一節，亦據原審判決理由四中敘明：「本件事證已臻明確，兩
    造其餘主張、舉證，經審酌與本件判決結果不生影響，爰不一一論述，併此敘明
    。」
五、綜上所述，原確定判決之審理程序已分別就再審原告所稱諸情詳為調查及審理，
    而再審原告復未再舉出原判決有何適用法規顯有錯誤，亦即原判決有何違背法規
    或現存判例解釋之處及發現未經斟酌之證物或得使用該證物者。準此，依前開說
    明，再審原告之訴顯無理由，爰不經言詞辯論，逕以判決駁回之。
六、據上論結，應依民事訴訟法第五百零二條第二項、第七十八條，判決如主文。
中      華      民      國    八十九    年    三      月    三十一  日
                                    臺灣雲林地方法院民事庭
~B審判長法官  黃玉清
~B法      官  鍾貴堯
~B法      官  黃瑞井
右為正本係照原本作成
如對本判決上訴須於判決送達後二十日內向本院提出上訴狀。（須附繕本）
中      華      民      國    八十九    年    三      月    三十一    日
~B法院書記官  蕭應欽


司法院資訊處製作；財團法人民間司法改革基金會備份。
